【裁判字號】    95,交訴,84
【裁判日期】    951009
【裁判案由】    肇事遺棄罪等
【裁判全文】
臺灣桃園地方法院刑事判決              95年度交訴字第84號
公  訴  人  臺灣桃園地方法院檢察署檢察官
被      告  丙○○
上列被告因肇事遺棄罪等案件，經檢察官提起公訴（95年度偵字
第13843號），本院判決如下：
    主  文
丙○○因過失傷害人致重傷，處有期徒刑伍月。又駕駛動力交通
工具肇事，致人受傷而逃逸，處有期徒刑柒月。應執行有期徒刑
拾月。
    事  實
一、丙○○於民國94年10月9日16時45分許駕駛車牌號碼L9-7631
    號自用小客車，沿桃園縣大溪鎮○○路（幹線道）往八德方
    向行駛，行經無號誌桃園縣大溪鎮○○路與公園路口時，其
    應注意車輛行駛之車前狀況，隨時採取必要之安全措施，以
    及車輛行經無號誌交岔路口時，應減速慢行，作隨時停車之
    準備，而依當時之天候為晴，日間自然光線，路面無缺陷，
    道路無障礙物，視距良好，並無不能注意之情形，竟疏未注
    意來車動態即貿然通過交岔路口，適丁○○騎乘車牌號碼FY
    U －138 號重型機車後座搭載戊○○，由大溪鎮○○路（支
    線道）往埔頂公園方向駛出，亦疏未注意機車行駛至劃分支
    、幹線車道之交岔路口，支線道車應暫停讓幹線道車先行而
    貿然前行，致丙○○所駕駛之上揭自小客車右前保險桿及大
    燈附近擦撞丁○○所騎乘之重型機車右側車身及乘客戊○○
    右腳，丁○○及搭載戊○○當場人車倒地，致丁○○腰部、
    右手及肋骨受傷之傷害（過失傷害部分未提起告訴及起訴）
    ，戊○○則受有第3 、4 頸椎椎間盤突出合併脊髓損傷及右
    側脛骨及腓骨骨折等傷害，經診療後仍遺存頸椎受傷合併脊
    髓受傷及四肢輕癱等重大難治之傷害。詎丙○○明知其已因
    駕車發生事故致戊○○、丁○○受傷，竟未留下來幫忙或待
    警方、救護車到場，以釐清責任，並對戊○○、丁○○採取
    必要之救護措施，反基於肇事逃逸之犯意，逕自加速駕駛上
    開小客車往埔頂公園附近小巷逃逸。嗣經騎乘機車跟隨在丁○○機車後面之友人甲○○，自後追趕，及小客車內右前座
    乘客乙○○勸阻下始停車跟隨甲○○返回車禍現場，而偵悉
    上情。
二、案經戊○○訴由臺灣桃園地方法院檢察署檢察官偵查起訴。
    理  由
壹、證據能力部分：
    按被告以外之人於審判外之陳述，雖不符刑事訴訟法第159
    條之1 至第159 條之4 之規定，然經當事人於審判程序同意
    作為證據，法院審酌該言詞陳述作成時之情況，認為適當者
    ，亦得為證據；當事人、代理人或辯護人於法院調查證據時
    ，知有刑事訴訟法第159 條第1 項不得為證據之情形，而未
    於言詞辯論終結前聲明異議者，視為有前項之同意，刑事訴
    訟法第159 條之5 第2 項定有明文。經查被害人即證人戊○○、丁○○於警詢中之供述，固均為審判外之陳述而屬傳聞
    證據，惟被告丙○○就前開審判外之陳述，於本院行準備程
    序及審理程序並不爭執其證據能力，且迄於言詞辯論終結前
    復未曾聲明異議（本院卷頁52、53頁），而本院審酌該證人
    陳述作成時之情況，並無違法取證及證明力明顯過低之瑕疵
    ，亦認以之作為證據為適當，故依諸上開規定及說明，其於
    審判外之陳述，自得為證據。
貳、實體部分：
一、訊據被告丙○○固承認於前揭時、地與告訴人戊○○所搭乘
    由丁○○所騎乘機車發生車禍，致戊○○受有上揭傷害之事
    實，惟否認有何肇事逃逸犯行，辯稱：因車禍發生後害怕始
    駕車離開現場，並無肇事逃逸之意思云云。惟查：
(一)被告於前揭時、地駕駛上開自用小客車，行經無號誌桃園縣
    大溪鎮○○路與公園路口時，其應注意車輛行駛之車前狀況
    ，隨時採取必要之安全措施，以及車輛行經無號誌交岔路口
    時，應減速慢行，作隨時停車之準備，其疏未注意因而與告
    訴人戊○○所乘坐機車發生碰撞而肇事，戊○○所搭乘機車
    因而人車倒地，受有第3 、4 頸椎椎間盤突出合併脊髓損傷
    及右側脛骨及腓骨骨折等傷害之事實，業據被告於本院準備
    程序及審理時坦認在卷。核與告訴人於警詢時指訴情節相符
    （見95年度他字卷第15 90 號卷第20、21頁）。並有道路交
    通事故調查卷宗所附道路交通事故現場圖、道路交通事故調
    查報告表（一）、（二）、事故現場及車損照片8 紙、國軍
    桃園總醫院附設民眾診療服務處診斷證明書乙紙可資佐證（
    見同上他字卷第6 、8 、28、至30、37至40頁）。
(二)按汽車行駛時，駕駛人應注意車前狀況，並隨時採取必要之
    安全措施；車輛行至無號誌之交岔路口，支線道車應暫停讓
    幹線道車先行；道路交通安全規則第94條第3 項、第102 條
    第1 項第2 款分別定有明文。被告既領有合格之駕駛執照，
    有相當之駕駛經驗，對上開規定自不能諉為不知，詎其竟不
    注意上開安全規定，且依肇事當時之天候為晴，日間自然光
    線，路面無缺陷，道路無障礙物，視距良好，並無不能注意
    之情形，竟疏注意因而肇事，致機車後座乘客被害人即告訴
    人戊○○受傷，被告對本件車禍之發生顯有過失。雖告訴人
    戊○○於告訴狀指訴被告駕車闖紅燈云云，惟查上述車禍發
    生地為無號誌交岔路口，有前開道路交通事故調查報告表在
    卷可憑，是告訴人此部分所述，與事實不符，不足以作為對
    於被告不利之認定。另丁○○駕駛機車疏未注意機車行駛至
    劃分支、幹線車道之交岔路口，疏未注意支線道車應暫停讓
    幹線道車先行，而貿然搭載戊○○前行欲通過上揭交岔路口
    ，致發生本件車禍，雖同為車禍肇事因素，惟此亦無法解免
    被告過失犯行之成立，併此敘明。而被害人戊○○因本件車
    禍致受有第3 、4 頸椎椎間盤突出合併脊髓損傷及右側脛骨
    及腓骨骨折等傷害，亦有上開國軍桃園總醫診斷證明書可證
    。按重傷者，係兼指身體及健康二者之重傷害，觀諸刑法第
    10條第4項 第6 款所列「其他於身體或健康，有重大不治或
    難治之傷害」之規定甚明，依上開國軍桃園總醫院診斷證明
    書所載傷勢，及嗣治療戊○○之天主教耕莘醫院所出具卷附
    診斷證明書所載診斷結果記載：病患（戊○○）因上述診斷
    （頸椎受傷合併脊髓受傷及四肢輕癱），該員於95年3 月24
    日出院，現4 肢輕癱，以後生活起居需人照顧等情。此外，
    並有戊○○之肢障殘障手冊附卷足憑（見同上相字卷第50頁
    ）。本院認戊○○因其所受傷害已達於刑法第10條第4 項第
    6 款所定之重傷程度。被告之過失行為與被害人戊○○傷害
    間，具有相當因果關係。本案事證明確，被告過失致重傷害
    犯行，可堪認定。
(三)被告於前揭時、地駕駛上開自用小客車與告訴人戊○○所搭
    乘機車發生碰撞而肇事，告訴人所搭乘機車因而人車倒地，
    受有第3 、4 頸椎椎間盤突出合併脊髓損傷及右側脛骨及腓
    骨骨折等傷害後，被告並未下車查看，即逕自駕車離去並駛
    入大溪鎮埔頂公園附近小巷中等情，除據被告於本院審理時
    坦認在卷外，核與證人即另1 被害人丁○○於警詢時陳述：
    車禍發生後，被告並未留在現場處理反而駕車逃離現場之情
    節相符（見95年度他字卷第1590號卷第23頁）。而此情，並
    據證人甲○○於本院審理時結證稱：「（94年10月9 日下午
    4 時45分左右，有無看到丁○○發生車禍的經過情形？）有
    。」、「（車禍發生地點？）桃園縣大溪鎮○○路與公園路
    口。」、「（當時你距離車禍發生地點多遠？）50至100 公
    尺。」、「（當時丁○○是騎車還是開車？）他騎車，後面
    載著戊○○。」、「（當時你的行車動向？）與丁○○同一
    方向，我跟在他的後方。」、「（當時你看到車禍之後，肇
    事車輛有無停車？）沒有，小客車發生車禍以後，繼續往前
    開，越過整個大溪公園（即埔頂公園）後右轉進入公園旁邊
    的1 個小巷子後，‧‧‧被我攔下來。」、「（小客車離開
    現場是慢慢的開走，還是有加速的現象？）有加速的現象。
    」等情在卷（見本院卷第41至43頁），且為被告所是認（見
    本院卷第45頁）。復觀之到場處理之員警即證人於本院審理
    時結證稱：我到現場看到1 台機車倒地，兩個傷者倒在地上
    ，也看到救護車到現場救護。我立即照相、測繪，繪製現場
    圖，救護傷患，之後到醫院製作筆錄。我只記得我剛到達的
    時候沒有看到肇事者，而我到達的時候，派出所的警員已經
    在現場等情（見本院卷第50、51頁），且目擊證人即小客車
    內右前座乘客乙○○於本院審理時亦結證稱：車後發生後，
    被告開車沿大溪鎮埔頂公園行駛後右轉巷子內行駛的路線，
    並不是我們原先預定行駛路線等情（見本院卷第47、48頁）
    。綜述，可知被告於駕車肇事致人受傷後，不但未下車察看
    或幫忙或待警方、救護車到場，以釐清責任，並對傷者採取
    必要之救護措施，反基於肇事逃逸之犯意，逕自加速駕車駛
    入原非預定路線而逃離現場甚明。另證人乙○○雖證稱：我
    堂姐丙○○車禍發生後，車子往前開一段路後，在巷子裡面
    停下來，才發現甲○○騎機車跟過來，之後跟甲○○回到車
    禍現場等語，惟此僅是被告犯後態度之問題，並無礙於被告
    肇事逃逸犯行成立。至被告以其因害怕而離去等辯解，亦無
    法解免其責。綜上所述，本件事證明確，被告肇事逃逸犯行
    ，亦堪以認定，應予依法論科。
二、刑法及刑法施行法部分條文業經修正公布，並均於95年7 月
    1 日施行。修正後刑法第2 條第1 項之規定，係規範行為後
    法律變更所生新舊法律比較適用之準據法，於修正後刑法施
    行後，應適用修正後刑法第2 條第1 項規定之從舊從輕之原
    則為比較；修正後刑法第2 條第2 項，則為同條第1 項之特
    別規定，於修正後刑法施行後，關於非拘束人身自由之保安
    處分，應依修正後刑法第2 條第2 項之規定，適用裁判時之
    法律。又修正後刑法第35條，乃刑之重輕之法定次序與標準
    ，應適用裁判時之修正後刑法第35條之規定。修正後刑法第
    2 條第1 項係採從舊從輕原則，適用最有利於行為人之法律
    。既曰法律，自較刑之範圍為廣；除法律有特別規定者（如
    修正後刑法第2 條第2 項非拘束人身自由之保安處分適用裁
    判時法，修正後刑法施行法第9 條之3 規定之情形），應依
    其規定；或事關執行之緩刑之宣告，或犯罪在刑法修正施行
    前，自首在刑法施行後之自首部分，或程序之規定（程序從
    新，如刑法第40條沒收宣告之程序規定），應適用裁判時之
    修正後刑法之規定外；依修正後刑法第2 條第1 項比較時，
    應就罪刑有關之共犯、未遂犯、連續犯、牽連犯、結合犯，
    以及累犯加重，自首減輕暨其他法定加減原因（如身分加減
    ）與加減例等一切情形，綜其全部之結果而為比較後，整個
    之適用，不能割裂而分別適用有利益之條文。關於易科罰金
    之折算標準、易服勞役之折算標準及期限、罰金與死刑是否
    併予執行、多數有期徒刑定應執行之刑時之最高刑期之限制
    等之修正，事涉行為人易刑折算標準金額之多寡與期限之長
    短及定執行刑時能否就罰金刑併予執行或有期徒刑定應執行
    之刑時最高度之限制，亦均屬修正後刑法第2 條第1 項所應
    比較適用之法律之範圍。拘束人身自由之保安處分，並非屬
    修正後刑法第2 條第2 項規定應適用裁判時法之範圍，除有
    特別規定者外，亦屬應依修正後刑法第2 條第1 項比較適用
    之法律；從刑附屬於主刑，除法律有特別規定者外，依主刑
    所適用之法律（以上參考最高法院95年5 月23日刑事庭第8
    次會議決議及最高法院24年上字第4634號、24年上字第5292
    號、27年上字第2615號判例）。查：
(一)本件被告行為後法律有變更，關於刑法第284 條第1 項後段
    之過失致重傷害罪之法定罰金刑部分，由原定貨幣單位銀元
    5 百元以下罰金，並依罰金罰鍰提高標準條例第1 條前段規
    定提高為10倍（提高後折算為新台幣1 萬5 千元以下罰金）
    ，經依修正後刑法施行法第1 條之1 第1 項、第二項前段規
    定，修正為貨幣單位為新台幣，並就所定數額提高為30倍，
    亦即修正為新台幣1 萬5 千元以下罰金；而法定罰金刑最低
    度部分，由修正前刑法第33 條 第5 款規定為銀元1 元以上
    ，依罰金罰鍰提高標準條例第1 條前段提高為10倍（提高後
    折算為新台幣30元），修正後刑法第33條第5 款則修正為新
    台幣1 千元以上，以百元計算；而就易科罰金之折算標準部
    分，由修正前刑法第41條第1項 前段規定（得以銀元1 元以
    上3 元以下折算1 日），並依修正前罰金罰鍰提高標準條例
    第2 條規定提高1 百倍為銀元1 百元以上3 百元以下（即新
    台幣3 百元以上9 百元以下）折算1 日，修正後刑法第41條
    第1 項前段則修正為得以新台幣1 千元、2 千元或3 千元折
    算1 日（裁判時罰金罰鍰提高標準條例第2 條並已刪除）；
    比較行為時法與裁判時法，關於修正之罰金刑最高度部分，
    行為時法與裁判時法輕重相同，行為時法並無不利於被告情
    形，而就修正之罰金刑最低度部分，行為時法較有利於被告
    ；而就修正之易科罰金之折算標準部分，亦以行為時法有利
    於被告；自應依修正後刑法第2 條第1 項前段之規定，適用
    行為時法。
(二)刑法第51條定應執行之規定於94年1 月7 日修正公布，並於
    95年7 月1 日施行，修正前刑法第51條規定：「數罪併罰，
    分別宣告其罪之刑，依左列各款定其應執行者：」其中第5
    款規定：「宣告多數有期徒刑者，於各刑中之最長期以上，
    各刑合併之刑期以下，定其刑期。但不得逾二十年」，修正
    後刑法第51條第5 款規定：「宣告多數有期徒刑者，於各刑
    中之最長期以上，各刑合併之刑期以下，定其刑期。但不得
    逾三十年」，比較結果，修正後刑法並非較有利於行為人，
    依刑法第2 條第1 項前段之規定，仍應依修正前刑法，定其
    應執行之刑。
三、核被告所為，係犯刑法第284 條第1 項後段之過失致重傷害
    罪、同法第185 條之4 之肇事致人受傷逃逸罪。又按刑法過
    失致人於死或過失傷害之罪，均係針對行為人應注意、能注
    意、而不注意之過失行為予以非難；而同法第185 條之4 之
    肇事致人死傷逃逸罪，則以處罰肇事後逃逸之駕駛人為目的
    ，俾促使駕駛人於肇事後能對被害人即時救護，以減少死傷
    ，是該罪之成立祇以行為人有駕駛動力交通工具肇事，致人
    死傷而逃逸之事實為已足，至行為人之肇事有否過失，則非
    所問，二者之立法目的及犯罪構成要件截然不同（最高法院
    93年度臺上字第8 號判決要旨參照）。被告所犯上開2 罪，
    因罪名互殊，行為互異，應分論併罰。爰審酌被告明知駕車
    肇事應先對傷者加以救護，以減少死傷，此亦為人類對生命
    、身體之基本尊重，詎被告於肇事後竟未做出救護動作，漠
    視被害人所受之身體傷害，不僅未積極加以救護，反而駕車
    逃逸，其行為所造成之危害非輕及犯後態度等一切情狀，量
    處如主文所示之刑，並依上開說明，依修正前刑法第51條第
    5 款規定其應執行之刑。
據上論斷，應依刑事訴訟法第299 條第1 項前段，修正後刑法第
2 條第1 項前段，刑法185 條之4 、第284 條第1 項後段、修正
前刑法第51條第5 款，修正前罰金罰鍰提高標準條例第1 條前段
，判決如主文。
本案經檢察官郝中興到庭執行職務。
中    華    民    國    95    年    10    月    9    日
                  交通法庭審判長法  官   潘政宏
                                法  官   陳月雯
                                法  官   邱滋杉
以上正本證明與原本無異。
如不服本判決，應於送達後10日內，向本院提出上訴狀（應附繕
本），上訴於臺灣高等法院。
                            書記官  高文靜
中    華    民    國    95    年    10    月    9    日
附錄本件論罪科刑法條：
中華民國刑法第185條之4
（肇事遺棄罪）
駕駛動力交通工具肇事，致人死傷而逃逸者，處 6 月以上 5 年
以下有期徒刑。
中華民國刑法第284條
（過失傷害罪）
因過失傷害人者，處6 月以下有期徒刑、拘役或5 百元以下罰金
，致重傷者，處1 年以下有期徒刑、拘役或5 百元以下罰金。
從事業務之人，因業務上之過失傷害人者，處1 年以下有期徒刑
、拘役或1 千元以下罰金，致重傷者，處3 年以下有期徒刑、拘
役或2 千元以下罰金。


司法院資訊處製作；財團法人民間司法改革基金會備份。
